【裁判字號】    91,上,567
【裁判日期】    920121
【裁判案由】    土地所有權移轉登記
【裁判全文】
臺灣高等法院民事判決  九十一年度上字第五六七號
    上  訴  人  甲○○
    被  上訴人  乙○○○
右當事人間請求土地所有權移轉登記事件，上訴人對於中華民國九十一年五月二十八
日台灣桃園地方法院九十年度訴字第一九二九號第一審判決提起上訴，本院判決如左
：
    主      文
上訴駁回。
第二審訴訟費用由上訴人負擔。
    事實及理由
一、本件上訴人起訴主張：坐落桃園縣大溪鎮○○段六六○地號、面積九二七七平方
    公尺土地（下稱系爭土地）為被上訴人所有，上訴人於民國七十五年間以新台幣
    （下同）四十萬元之代價，向被上訴人購買其中面積二○○○平方公尺土地應有
    部分而取得所有權，僅因上訴人不具自耕農身分，乃未辦理過戶而暫信託登記於
    被上訴人名下，此有被上訴人於七十五年九月八日委託代書黃政勳書立之同意書
    可證，嗣上訴人於九十年八月二十三日以存證信函通知被上訴人終止信託契約，
    並請求被上訴人將系爭土地所有權應有部分九二七七分之二○○○辦理移轉登記
    與上訴人，惟未獲被上訴人置理，爰依終止信託後之法律關係，請求判命被上訴
    人應將系爭土地、面積九二七七平方公尺所有權應有部分九二七七分之二○○○
    辦理移轉登記與上訴人（原審為上訴人敗訴判決，上訴人聲明不服，提起上訴）
    。並於本院上訴聲明：、原判決廢棄。、被上訴人應將坐落桃園縣大溪鎮○
    ○段六六○地號土地、面積九二七七平方公尺所有權應有部分九二七七分之二○
    ○○辦理移轉登記與上訴人。、願供擔保請准宣告假執行。
二、被上訴人則以：被上訴人從未出售系爭土地之二○○○平方公尺予上訴人所有，
    自無上訴人所謂之信託關係存在可言。且被上訴人不識字，不可能自行書寫任何
    同意書，被上訴人亦未授權任何人代筆書寫或授權他人代刻印章，上訴人提出黃
    政勳書立之同意書與被上訴人無關等語，資為抗辯。並於本院答辯聲明：駁回上
    訴人之上訴。
三、查上訴人主張系爭土地全部，自七十四年五月六日迄今，均登記為被上訴人所有
    等情，業據上訴人提出土地登記謄本一份為證（見本院卷第四○頁），且為被上
    訴人所不爭執，堪信上訴人此部分之主張為真正。惟上訴人主張伊於七十五年間
    以四十萬元之代價向被上訴人購買其中之二○○○平方公尺，並信託登記於被上
    訴人名下乙節，則為被上訴人所否認，並以前開情詞置辯，則兩造間對於系爭土
    地當中之二○○○平方公尺是否有買賣關係存在，是否曾訂立書面契約，即為本
    件應予審酌之重要爭點。茲分述如下：
(一)、按「不動產物權，依法律行為而取得、設定、喪失及變更者，非經登記，不生
      效力。」、「不動產物權之移轉或設定，應以書面為之。」民法第七百五十八
      條、第七百六十條分別定有明文。本件上訴人主張伊向被上訴人買受系爭土地
      當中之二○○○平方公尺，固據提出同意書乙紙為證（見原審卷第六頁），且
      稱該同意書係由代書黃政勳所書立，並由黃政勳代簽被上訴人名字，再由被上
      訴人親自蓋章云云（見原審卷第四四、四五頁）。然證人即代書黃政勳於原審
      證稱：「同意書的字不是我寫的，我不知道有這回事，我對同意書內容沒有印
      象，我也不認識原告（即上訴人）」等語（見原審卷第五六、五七頁）、於本
      院證稱：「（這份同意書）不是我寫的」等語（見本院卷第六一頁），且該同
      意書經本院送請法務部調查局鑑定，亦認該同意書之筆跡與黃政勳平日書寫文
      件之筆跡特徵不符，有該局九十一年十一月二十二日調科貳字第○九一○○七
      八四九六○號鑑定通知書在卷可稽（見本院卷第七三頁），足見上訴人所稱該
      同意書係被上訴人委由黃政勳書寫並代為簽名後再親自蓋章云云，即非可採。
      至於該同意書是否係被上訴人委託黃政勳代書之事務所職員所書立乙節，則未
      見上訴人舉證以實其說，自非可採。此外，上訴人並未提出其他足資證明兩造
      間確曾針對系爭土地應有部分之買賣訂立書面契約之證據供斟酌，自難認兩造
      間有關系爭土地當中二○○○平方公尺之買賣已立有書面契約在。
(二)、又該同意書記載「立同意書人乙○○○之土地坐落桃園縣大溪鎮○○段六六○
      地號、田、面積○．九二七七平方公尺（應係公頃之誤），其中面積○．二○
      ○○平方公尺（應係公頃之誤）屬於甲○○所有，日後如有買賣或任何異動，
      必須先經過其同意方可變更，如有不實，本立同意書人願負法律責任」等語，
      並無被上訴人將系爭土地之二○○○平方公尺出售上訴人之意思表示之記載，
      該同意書縱係被上訴人委由代書黃政勳所書立，亦難認係民法第七百六十條所
      指之書面，益見兩造間之不動產買賣並未具備民法第七百六十條之要件甚明。
      是證人即兩造之母呂王花於本院證稱：「在大溪鎮○○段六六○地號土地是我
      女婿的，一直是我女兒夫婦倆在耕作，我兒子甲○○有向我女兒呂富惠買了二
      分地，總價四十萬元，呂富惠最初是說她要娶媳婦，需要用錢，要向我借錢，
      我說我年紀這麼大了，都要兒子扶養，哪來錢借她，後來她就說要賣地，所以
      我就叫我兒子跟她買，有訂契約，契約書（即上訴人所指七十五年九月八日之
      同意書）我在保管，這二分地沒有交給我兒子耕作，都是我女兒他們在耕作，
      那時我兒子沒有耕作，在作油漆工，所以不能辦登記」等語（見本院卷第三二
      至三四頁），縱然屬實，亦無法佐證兩造間業已訂立不動產買賣書面契約，故
      而上訴人主張伊已因買賣而取得系爭土地當中之二○○○平方公尺所有權應有
      部分之移轉，並將之信託登記予被上訴人名下云云，洵非可採。
(三)、次按私有農地所有權之移轉，其承受人以能自耕者為限，違反前項規定者，其
      所有權之移轉無效，八十九年一月二十六日修正前土地法第三十條定有明文。
      又農業用地係指供農作、森林、養殖、畜牧及與農業經營不可分離之農舍、畜
      禽舍、倉儲設備、曬場、集貨場、農路、灌溉、排水及其他農用之土地；而耕
      地則指依區域計畫法編定之農牧用地，或依都市計畫法編為農業區、保護區之
      田、旱地目土地，或依土地法編定之農業用地，或未依法編定而土地登記簿所
      記載田、旱地目之土地，八十九年一月二十六日修正前農業發展條例第三條第
      十、十一款亦有明定。查系爭土地自七十一年二月六日起至提起本件訴訟之日
      止，地目為田，使用分區為特定農業區，使用地類別為農牧用地，有上訴人於
      原審提出之土地登記謄本在卷可考（見原審卷第五頁），自屬八十九年一月二
      十六日修正前土地法第三十條之所謂私有農地，是以系爭土地所有權移轉時，
      承受人即應有自耕能力。本件上訴人於本院言詞辯論時既稱：「因我當時沒有
      自耕農之身分，所以我是以信託登記在被上訴人名下」等語（見本院卷第九四
      頁），則揆諸前開規定，上訴人主張其於七十五年間以四十萬元之代價向被上
      訴人購買系爭土地當中之二○○○平方公尺云云，縱然屬實，其與被上訴人間
      就系爭土地當中二○○○平方公尺之買賣契約，亦因上訴人不具自耕能力而無
      效，故而上訴人與被上訴人間縱有信託行為，亦屬為規避修正前土地法第三十
      條之強制規定所為之脫法行為，自應認該信託行為無效，則上訴人本於終止信
      託後之法律關係，請求判命被上訴人應將系爭土地、面積九二七七平方公尺所
      有權應有部分九二七七分之二○○○辦理移轉登記與上訴人，亦非有據。
四、綜上所述，上訴人主張依終止信託後履行契約之法律關係，請求被上訴人應將坐
    落桃園縣大溪鎮○○段六六○地號土地、面積九二七七平方公尺所有權應有部分
    九二七七分之二○○○辦理移轉登記與上訴人，即非適當，不應准許，原審為上
    訴人敗訴判決，並駁回其假執行之聲請，並無違誤，上訴意旨仍執陳詞指摘原判
    決不當，求予廢棄改判，為無理由，應予駁回上訴。又本件事證已臻明確，兩造
    其餘攻擊、防禦方法，經審酌後，認與判決結果不生影響，無逐一論述之必要，
    附此敘明。
據上論結，本件上訴為無理由，依民事訴訟法第四百四十九條第一項、第七十八條，
判決如主文。
中      華      民      國    九十二    年      一    月      二十一    日
                                        民事第十六庭
                                            審判長法  官  阮  富  枝
                                                  法  官  林  麗  玲
                                                  法  官  黃  豐  澤
右正本係照原本作成。
上訴人如不服本判決，應於收受送達後二十日內向本院提出上訴書狀，其未表明上訴
理由者，應於提出上訴後二十日內向本院補提理由書狀（均須按他造當事人之人數附
繕本）上訴時應提出委任律師或具有律師資格之人之委任狀；委任有律師資格者，另
應附具律師及格證書及釋明委任人與受任人有民事訴訟法第四百六十六條之一第一項
但書或第二項（詳附註）所定關係之釋明文書影本。
中      華      民      國    九十二    年      一      月    二十四    日
                                                  書記官  廖  麗  蓮
附註：
民事訴訟法第四百六十六條之一（第一項、第二項）：
對於第二審判決上訴，上訴人應委任律師為訴訟代理人。但上訴人或其法定代理人具
有律師資格者，不在此限。
上訴人之配偶、三親等內之血親、二親等內之姻親，或上訴人為法人、中央或地方機
關時，其所屬專任人員具有律師資格並經法院認為適當者，亦得為第三審訴訟代理人
。


司法院資訊處製作；財團法人民間司法改革基金會備份。
